最高法院民事判決　　　　　　九十六年度台上字第一四七○號
上　訴　人　甲○○
　　　　　　乙○○
共　　　同
訴訟代理人　廖克明律師
被 上訴 人　勞工保險局
法定代理人　丙○○
訴訟代理人　葉秀美律師
上列當事人間請求返還不當得利事件，上訴人對於中華民國九十
五年十二月二十九日台灣高等法院第二審判決（九十五年度上字
第三七二號），提起上訴，本院判決如下：
    主  文
原判決關於駁回上訴人之上訴，暨該訴訟費用部分廢棄，發回台
灣高等法院。
    理  由
本件被上訴人主張：上訴人甲○○並非訴外人鍇邑企業有限公司
（下稱鍇邑公司）之受僱員工，竟與該公司法定代理人即上訴人
乙○○勾結，未經該公司員工即訴外人黃武源、陳樹生、蕭枝福
、溫火棋、張正興、周曾素月、沈金宏、林健明、鍾碧霜、徐秀
美（下稱黃武源等十人）之委託，擅由甲○○代表（黃武源等十
人及甲○○，下稱黃武源等十一人）於民國九十年五月三十日向
伊聲請墊償鍇邑公司積欠員工之工資（下稱系爭申請）；以偽作
帳冊，及乙○○配合簽章確認積欠工資數額並同意歸墊之方法，
使伊誤信而同意墊償，向伊詐領新台幣（下同）二百六十三萬八
千五百八十六元。扣除代扣稅款十五萬八千三百十六元，餘款二
百四十八萬零二百七十元均以匯款或禁止背書支票，匯入黃武源
等十一人之土地銀行南坎分行帳戶（下稱土銀帳戶）內，經上訴
人提領殆盡，朋分花用。嗣後，除徐秀美部分十萬三千零十七元
已歸還伊外，其餘二百五十二萬八千九百九十三元迄未返還。是
上訴人二人既共同不法詐騙，侵害伊之財產權利，且無法律上原
因而受利益，致伊受有損害，即應負連帶賠償之責。爰依侵權行
為及不當得利之法律關係，求為命上訴人連帶賠償二百三十七萬
七千二百五十三元及自起訴狀繕本送達翌日起加計法定遲延利息
之判決【被上訴人起訴請求超過上開範圍部分（即代扣稅款十五
萬八千三百十六元本息），已經原審判決駁回其就第一審所為其
敗訴判決之上訴確定】。
上訴人則以：鍇邑公司確有積欠勞工薪資情事，符合申請墊償積
欠工資之要件。經黃武源等十人授權上訴人乙○○辦理申請工資
墊償事宜，被上訴人墊償之款項又已全數撥入黃武源等十一人親
自設立之土銀帳戶，其等再委由乙○○領取，並借予乙○○周轉
，即無不法可言。而上訴人甲○○為鍇邑公司之員工，其以受託
人身分，與乙○○共同為系爭墊償工資之申請，亦難謂有詐欺或
不當得利情事。況乙○○領用被上訴人核撥之款項，係因黃武源
等十人同意貸與所致，此與被上訴人之受損害間，並無因果關係
，被上訴人之請求仍屬無據等語，資為抗辯。
原審維持第一審所為被上訴人勝訴部分之判決，駁回上訴人之上
訴，係以：上訴人甲○○代表黃武源等十一人向被上訴人申請墊
償鍇邑公司積欠其等薪資，該公司法定代理人即上訴人乙○○配
合簽章確認積欠工資數額並同意歸墊，被上訴人乃核撥二百四十
八萬零二百七十元至黃武源等十一人之土銀帳戶，經上訴人提領
殆盡。嗣徐秀美部分之十萬三千零十七元已歸還被上訴人等情，
為兩造不爭之事實。依證人周育玲（原名周淑惠）、徐秀美、黃
武源分別於被上訴人訪談及第一審證述鍇邑公司積欠其等之薪額
，系爭申請所附帳冊薪資金額有誤；甲○○雖在鍇邑公司加入勞
健保，然其實際未於該公司任職，公司同仁未見過（不認識）其
人；徐秀美、黃武源未委託甲○○代表為系爭申請，亦未收受核
撥款項，曾留存身分證影本及印章於鍇邑公司，土銀帳戶非其等
親自開戶等內容，佐以乙○○於被上訴人訪談時所為之陳述，足
認甲○○非鍇邑公司之員工，未受鍇邑公司員工委託為系爭申請
，該申請之積欠工資額復與實際欠薪數額不符，且黃武源等十人
之土銀帳戶乃上訴人擅持其等印章及身分證影本所開立。至於證
人蕭枝福遲至九十三年七月二十五日始書立借貸同意書，距系爭
申請撥款已時隔三年，陳樹生則係乙○○之姊夫，其證詞難免偏
頗迴護，台灣桃園地方法院檢察署檢察官九十四年度偵字第一八
五七四號不起訴處分書（下稱不起訴處分）所為論述，與周育玲
等人之證述不符，均不足為上訴人有利之證明。此外，甲○○在
鍇邑公司加入勞健保，係為取得形式上勞工身分俾為系爭申請，
亦難據為其受僱於該公司之認定。是上訴人二人未經黃武源等十
人之委託或授權，以不實資料向被上訴人詐領墊付薪資朋分，乃
以悖於善良風俗之方法，侵害被上訴人之權利，上訴人因此受有
利益，致被上訴人受有損害；雖被上訴人係將款項撥入黃武源等
十一人土銀帳戶，然該帳戶係上訴人擅自開立，並提領撥入款項
朋分，顯見被上訴人受損害與上訴人得利間，有相當因果關係。
被上訴人依侵權行為、不當得利之法律關係，請求上訴人連帶給
付二百三十七萬七千二百五十三元，及自起訴狀繕本送達翌日（
即九十四年六月十六日）起算之法定遲延利息，為有理由等詞，
為其判斷之基礎。
按「雇主因歇業、清算或宣告破產，本於勞動契約所積欠之工資
未滿六個月部分，有最優先受清償之權。雇主應按其當月僱用勞
工投保薪資總額及規定之費率，繳納一定數額之積欠工資墊償基
金，作為墊償前項積欠工資之用。……雇主積欠之工資，經勞工
請求未獲清償者，由積欠工資墊償基金墊償之；雇主應於規定期
限內，將墊款償還積欠工資墊償基金。……」勞動基準法第二十
八條第一、二、四項分別定有明文。準此，雇主因歇業、清算或
宣告破產時，勞工就其雇主積欠之工資未滿六個月部分，即得申
請由積欠工資墊償基金墊償之。本件上訴人抗辯：鍇邑公司確有
積欠員工薪資，符合申請墊償要件，其勞工均知悉申請墊償事等
語（一審卷五八頁），此觀證人徐秀美、黃武源於被上訴人訪談
時所稱：鍇邑公司有積欠其等與陳樹生、張正興、黃武源及蕭枝
福等人薪給；雇主曾表示有錢在勞保局，要求員工提供身分證影
印俾向勞保局請款發放欠薪等語（一審卷九九、一○○頁），及
證人周育玲於受訪談中證述當初甲○○有告知雇主如何製作申請
帳冊，其不願依雇主指示配合而離職，並因他人提醒遂未一起申
請墊償等情，上訴人上開抗辯似非全然無據。果乙○○已告知員
工要為員工申請墊償基金發放欠薪，獲員工同意配合，則在員工
實際欠薪範圍內之系爭申請是否屬於不合規定而不應准許？並命
上訴人負返還之責？非無研求之餘地。次依證人徐秀美、黃武源
所述：在職時，公司有告知徐秀美要辦理開立土銀帳戶，然非其
親自辦理，或係公司持其留存公司領薪用之印章及身分證影本所
辦，離職後其自行至銀行銷戶；黃武源之土銀帳戶非親自開立，
嗣雇主有交付該帳戶存摺等詞，似見該二人對其土銀帳戶之開立
，是否非事先知悉且已獲其同意，尚非無疑。若黃武源等十人之
土銀帳戶均係經其等同意而開立，上訴人據以抗辯系爭申請撥款
入黃武源等十人土銀帳戶，被上訴人縱有損害，亦與上訴人得利
無因果關係之語，暨其另稱：不起訴處分認定系爭申請乃員工同
意，配合授權乙○○辦理開立土銀帳戶，將代償基金撥款借予乙
○○，係引用陳樹生、蕭枝福及周育玲之偵查中證言，及委託書
、切結書、借款同意書為據云云（見一審卷一七三頁、六四至七
九頁），是否全不可採？均待釐清。原審未詳查細究，逕以陳樹
生為乙○○姊夫，難免偏頗，蕭枝福三年後始立據同意借貸（上
訴人已否認，原審卷一○九頁），遽為上訴人不利之判決，自嫌
速斷，非無理由不備之違法。又侵權行為乃對於被害人所受之損
害，由加害人予以填補，俾回復其應有狀態之制度，而不當得利
係剝奪受益人之得利，使返還予受損人之制度，二者之直接目的
不同，得請求之範圍當然未必一致。是以依不當得利之法則請求
返還不當得利，以無法律上之原因而受利益，致他人受有損害為
其要件，故其得請求返還之範圍，應以對方所受之利益為度，非
以請求人所受損害若干為準（本院六十一年台上字第一六九五號
判例參照）。如因不當得利同時有多數利得人所生之債，原即應
各按其利得之數額負責，並非須負「連帶」返還責任。原審同時
依侵權行為及不當得利二種法律關係判決被上訴人勝訴，並謂上
訴人就不當得利部分應負連帶返還之責。其所持之見解，顯有違
誤。末查上訴人乙○○係於九十四年六月二十四日（同年月十四
日寄存送達）收受本件起訴狀繕本（一審卷一五頁），原審自同
年月十六日起命其給付遲延利息，亦有可議。上訴論旨，指摘原
判決不當，聲明廢棄，非無理由。
據上論結，本件上訴為有理由。依民事訴訟法第四百七十七條第
一項、第四百七十八條第二項，判決如主文。
中　　華　　民　　國　九十六　年　　七　　月　　五　　日
                      最高法院民事第四庭
                          審判長法官  蘇　茂　秋
                                法官  陳　碧　玉
                                法官  王　仁　貴
                                法官  劉　靜　嫻
                                法官  吳　謀　焰
      本件正本證明與原本無異
                                      書  記  官
中　　華　　民　　國　九十六　年　　七　　月　 十八 　日
                                                      Ｋ
